【裁判字號】    98,台上,6513
【裁判日期】    981105
【裁判案由】    強盜殺人
【裁判全文】
最高法院刑事判決            九十八年度台上字第六五一三號
上  訴  人  甲○○
                    樓（
            乙○○
                    （
上列上訴人等因強盜殺人案件，不服台灣高等法院中華民國九十
七年十二月二十六日第二審更審判決（九十七年度重上更(九)字第
七四號，起訴案號：台灣台北地方法院檢察署八十五年度偵字第
二八五七、四０七九、四四四五、四九四五、四九六九號），提
起上訴，本院判決如下：
    主  文
原判決撤銷，發回台灣高等法院。
    理  由
本件原判決認定：上訴人甲○○、乙○○意圖為自己不法之所有
，基於概括之犯意，或由甲○○單獨一人，或由甲○○夥同有犯
意聯絡之「阿明」（無法證明未滿十八歲，真實姓名不詳），或
由甲○○夥同有犯意聯絡之「阿明」、「阿峰」（亦無法證明未
滿十八歲，真實姓名不詳），或由甲○○夥同有犯意聯絡之「阿
明」、「小伍」、「小伍」之弟（後二人均無法證明未滿十八歲
，真實姓名不詳），或由甲○○夥同有犯意聯絡之乙○○及楊錦
昌（已成年，所犯強盜罪業經原審上訴審判處有期徒刑八年確定
），連續於原判決附表（下稱附表）編號１至７及９至所示時
、地，以同附表各該編號所示之方法（其中編號９至部分並攜
帶槍砲彈藥刀械管制條例列管之刀械即蛇刀），致使被害人不能
抗拒，而強取財物。其中，編號２、４、６、部分，並持用強
取得來之提款卡，至銀行提款機輸入逼問得來之密碼，以不正方
法由自動付款設備取得被害人之存款，詳情均如同附表所示；編
號８部分，因被害人丁○○發覺有異，拒絕開門而未著手實行，
僅止於預備階段；編號部分，於強盜行為中，乙○○因與被害
人周德勝認識，恐周德勝事後報案，甲○○、乙○○（下稱上訴
人二人）為求滅口，二人（不包含當時守在門外，僅有共同強盜
犯意之楊錦昌）乃基於殺人之共同犯意聯絡，殺害周德勝。嗣經
警取得編號部分所示之台北市第九信用合作社古亭分社提款機
錄影帶，循線查獲上情，並扣得甲○○所有供犯罪用之西瓜刀二
把、透明膠帶一大包、黃色膠布三大片及乙○○、楊錦昌所有供
犯罪用之手套一副等情。因而撤銷第一審關於上訴人二人強劫而
故意殺人部分之科刑判決，改判均依修正前刑法牽連犯及想像競
合犯之規定，從一重分別論上訴人二人以共同連續犯強盜罪而故
意殺人罪，均處死刑，並為相關從刑之諭知。固非無見。
惟查：(一)、原判決以證人管卯龍警詢筆錄之真實性客觀公正無疑
，乃援用資為認定上訴人二人殺人動機，以及附表編號９至部
分有攜帶蛇刀等重要犯罪事實之依據（見原判決第三、十四、十
八頁）。然甲○○於原審已爭執其證據能力，並辯稱：管卯龍之
警詢筆錄係警員逮捕伊後再補作，並倒填日期，其真實性可疑云
云。卷查甲○○係於民國八十五年一月二十三日晚間十一時十分
許被警拘提到案，並於翌（二十四）日二時製作警詢筆錄，有台
北市政府警察局中正第一分局逕行拘提犯罪嫌疑人報告書及警詢
筆錄在卷可查（見偵字第二八五七號卷第一宗第一至二頁）。而
證人管卯龍之第一次及第二次警詢筆錄製作時間，固記載為同年
一月二十二日十七時、同年一月二十三日下午四時三十分（見同
上卷第四十八、五十一頁），其製作時間均在甲○○被警拘提到
案前。但據證人即該分局刑事小隊長陳雲峰於第一審結證稱：「
管卯龍等證人係於查獲甲○○前做背景調查即已證述甲○○所言
，而在查獲甲○○後才補作談話紀錄。」等語（見第一審卷第二
宗第四八二頁），證人陳雲峰所證情節，與管卯龍警詢筆錄所載
時間，已不相符，其原因如何？原審未詳加究明釐清管卯龍警詢
筆錄是否真實可信，遽行援用資為上訴人二人不利之認定，有調
查職權未盡及理由不備之違法。(二)、行為時兒童福利法第四十三
條第一項前段（相當於現行兒童及少年福利法第七十條第一項前
段）所謂對兒童犯罪之加重，係對被害人為兒童之特殊要件予以
加重處罰，乃就犯罪類型變更之個別犯罪行為予以加重，自屬刑
法分則加重之性質，此項法定加重事實為判斷其適用法律當否之
準據，法院應依職權詳加認定，並說明其憑以認定之證據。附表
編號４被害人欄固列丙○○、林女之夫、菲傭、日籍家教及小孩
二人等人為被害人，並於理由說明甲○○該部分強盜犯行，係一
行為侵害數被害人之法益（見原判決第二十三、三十一頁）。然
其中所謂「小孩二人」，依卷附剪報影本所載（見更(八)卷第二二
０頁）均屬「稚女」，其年齡如何？是否為未滿十二歲之兒童而
有上揭法定加重情形？原判決並未詳加調查認定，本院無可據以
為裁判，仍屬無可維持。(三)、刑法上兇器之種類並無限制，凡客
觀上足對人之生命、身體、安全構成威脅，具有危險性，均應認
為兇器。附表編號１、２部分，原判決犯罪事實認定甲○○係持
玩具手槍強盜，並以該玩具手槍之槍柄重擊編號２被害人蔡文聰
等情，理由欄並引用蔡文聰之受傷診斷證明書為憑（見偵字第二
八五七號卷第三宗第八頁，原判決第五、二十八、二十九頁）。
若果如此，則甲○○所持該玩具手槍，用以敲擊人之頭部，既已
致使被害人受傷，應屬於刑法上之兇器。其攜帶兇器而犯之，即
有刑法第三百三十條第一項加重強盜罪之適用。原判決未就此項
加重事由，以及該被害人有無提起傷害之告訴？加以論斷說明，
亦有理由不備及適用法則不當之違法。(四)、依刑事訴訟法第三百
六十四條準用第二百八十八條之二規定，第二審法院應予當事人
、代理人、辯護人或輔佐人以辯論證據證明力之適當機會，此乃
基於直接審理原則及言詞辯論主義，於審判庭調查判決基礎之證
據資料，用以擔保證據資料之真實性，兼具保護被告之防禦權。
原判決援引證人管卯龍於警詢筆錄所繪製之刀器圖形（見偵字第
二八五七號卷第一宗第四十九頁），認屬槍砲彈藥刀械管制條例
第四條所稱刀械中之「蛇刀」，並以證人管卯龍於警詢所供該刀
為「藍波刀」，應係「蛇刀」之誤（見原判決第十八頁）。惟原
判決就其如何進行勘驗比對，資以認定上揭刀器圖形與內政部警
政署八十一年八月十日台內警字第8182281 號、九十年十一月
二十日台內警字第9081482 號函公告「蛇刀」之附圖例示一致
等重要事項，既未於審判期日當庭實施勘驗，並依刑事訴訟法第
四十四條第十款載明筆錄；亦未於審判期日前實施勘驗，並依同
法第四十二條、第四十三條製作勘驗筆錄，俾於審判期日，就其
勘驗結果予上訴人二人及其辯護人以辯論之機會，不但與採證法
則有違，且有應於審判期日調查之證據而未予調查之違誤。(五)、
依附表編號６贓物欄所列贓物，其中僅新台幣（下同）十七萬元
係甲○○與綽號「阿明」者強盜被害人之提款卡後，以不正方法
領取之款項；其餘五千元及鑽戒一只、金項鍊一條、金手鍊一條
、玉耳環一對、手錶一只、相機一台等物品均屬竊盜（此部分已
經第一審判處罪刑確定）所得，而與本次強盜犯罪無關，原判決
仍列為強盜犯罪之贓物，自有未合。以上或為上訴意旨所指摘，
或屬本院得依職權調查之事項；因第三審法院應以第二審判決所
確認之事實為判決基礎，刑事訴訟法第三百九十四條第一項前段
定有明文，原判決上述之違背法令，影響於事實之確定，本院無
可據以為裁判；且因案關極刑之重典，為期翔實並昭折服，應認
仍有撤銷發回之原因。又強盜罪含有妨害自由之性質，原判決將
涂文杰亦列為附表編號１０部分之被害人，但依涂文杰、王耀松所
供，上訴人二人實行強盜行為當時，涂文杰並未在現場（見偵字
第二八五七號卷第一一六至一一八、一二０、一二一頁），其應
非該次犯罪之被害人。案經發回，併宜注意及之。
據上論結，應依刑事訴訟法第三百九十七條、第四百零一條，判
決如主文。
中    華    民    國  九十八  年   十一   月    五    日
                      最高法院刑事第九庭
                          審判長法官  邵  燕  玲
                                法官  李  伯  道
                                法官  孫  增  同
                                法官  李  英  勇
                                法官  張  春  福
      本件正本證明與原本無異
                                      書  記  官
中    華    民    國  九十八  年   十一   月    六    日
                                                      K


司法院資訊處製作；財團法人民間司法改革基金會備份。
